【裁判字號】    98,易,229
【裁判日期】    980805
【裁判案由】    偽造文書
【裁判全文】
臺灣臺北地方法院刑事判決               98年度易字第229號
公  訴  人  臺灣臺北地方法院檢察署檢察官
被      告  己○○
                      3樓
選任辯護人  李建慶律師
被      告  丙○○
                      3樓
選任辯護人  方伯勳律師
            王志傑律師
上列被告等因偽造文書案件，經檢察官提起公訴（96年度偵字第
21262 號），本院判決如下：
    主  文
己○○、丙○○均無罪。
    理  由
壹、公訴意旨略以：被告丙○○、己○○係夫妻關係；共同被告
    丁○○（另裁定停止審判中）與丙○○係父子關係，且己○○、丙○○分別係俊林實業股份有限公司（下稱俊林公司）
    之負責人、董事，均為從事業務之人，三人共同基於偽造文
    書之犯意，利用俊林公司股東乙○○（原名周祺欽）、辛○○因另有事業忙碌對公司不常聞問之機會，明知俊林公司並
    未於民國87年1 月2 日召開股東臨時會，竟於87年1 月之某
    日，在不詳處所，製作載有股東乙○○、辛○○各5 萬股之
    股份退出，並增列丁○○加入5 萬股等不實事項之俊林公司
    股東臨時會議事錄，並持以向主管機關台北市建設局行使，
    辦理股東變更登記事宜，使該管承辦公務員將此不實之事項
    ，登載於職務上所掌之公文書及變更登記事項卡，足以生損
    害於乙○○、辛○○及主管機關管理公司登記之正確性，因
    認被告丙○○、己○○2 人共同涉犯刑法第216 條、第215
    條之行使業務上登載不實文書罪嫌、同法第214 條使公務員
    登載不實等罪嫌。又公訴檢察官於審理中，另補充更正被告
    2 人業務上登載不實之文書為股東名簿（詳下述）。
貳、證據能力：
一、關於證人即告訴代理人陳佳雯（律師）之警詢證詞：
    按被告以外之人於審判外之言詞或書面陳述，除法律有規定
    者外，不得作為證據，刑事訴訟法第159 條第1 項定有明文
    。查告訴代理人陳佳雯律師曾於警詢中提出本案指訴，其性
    質亦為被告以外之人於審判外之陳述，被告2 人之辯護人已
    於審理中否認該警詢證詞之證據能力（見本院卷第151 頁反
    面筆錄），檢察官於審理中亦未聲請傳訊其到庭作證接受交
    互詰問，是依據上開法律明文，為確保被告2 人之對質詰問
    權，該警詢證詞對被告2 人無證據能力。
二、關於證人乙○○、辛○○偵訊中未經具結之證詞：
  (一)按證人、鑑定人依法應具結而未具結者，其證言或鑑定意見
    ，不得作為證據，刑事訴訟法第158 條之3 定有明文，其立
    法理由乃在擔保該證言或鑑定意見，係據實陳述或公正誠實
    之可信性，此與同法第159 條以下之傳聞法則主要在落實被
    告反對詰問權之行使，保障其訴訟上之防禦權，並符合直接
    審理與言詞審理原則之情形，相異其趣，故未依法具結者，
    依「證據絕對排除法則」（上開法文並無「除法律有規定者
    外」之例外規定），當然無證據能力，而不得作為證據，縱
    使同法第159 條之5 就例外承認傳聞證據之證據能力之「同
    意性法則」亦有明文，然未經具結之證詞既屬絕對排除之證
    據，自不得因當事人於審判程序之同意，逕認該未經具結之
    證言，亦得作為證據，此於適用同法條（第159 條之5） 第
    2 項所定「視為有前項之同意」之情形者，亦應受上揭第15
    8 條之3 規定之限制，則該等未經具結之證詞，無論當事人
    間是否同意援引為本案證據，均屬絕對應該排除、無證據能
    力之證據（最高法院94年度台上字第3277、4436號判決均同
    此見解，另同院96年度台上字第2098、910 號判決意旨亦可
    供參照）。而按告訴人係向司法警察機關或偵查機關申告犯
    罪事實而要求訴追之人，其於我國刑事訴訟法中，並非法定
    列舉之獨立證據方法，若以告訴人所陳親身經歷之被害經過
    ，作為認定犯罪事實之依據時，乃居於證人之地位，亦即其
    證據方法為證人，必須踐行有關證人之證據調查程序，除非
    其有依法不得令其具結之情形，否則均應命其具結，若依法
    應具結而未具結時，該告訴人有關被害事實之陳述，無證據
    能力，法院不得援其陳述作為判決之基礎，此乃承上判例意
    旨所為之當然解釋（最高法院93年度台上字第5964號判決亦
    同此見解，可為參考）。
  (二)查本件證人乙○○、辛○○曾以告訴人身分於偵訊中有所陳
    述，然檢察官均未命其2 人就事發經過（即股東身分遭除名
    ，詳下述）以證人身分作證並具結擔保其等所述實在，此有
    該等偵訊筆錄在卷可稽，被告2 人之辯護人復已於準備程序
    中爭執其證據能力（見本院卷第41頁反面、第42頁筆錄），
    是參照上開說明，其等於偵查中之指述，均無證據能力，不
    得作為證明犯罪事實存否之本案證據，然該等審判外陳述，
    如與其等於審判期日所為陳述相異，仍可以上開無證據能力
    之陳述作為彈劾證據，辨明審判中證人證詞之證明力高低（
    最高法院97年度台上字第1981號判決意旨參照）。
三、其餘證人證詞及書證：
    除上述證詞之外，本件認定事實所引用之其他卷內所有證據
    資料（包含人證、書證，詳下述及者），並無證據證明係公
    務員違背法定程序所取得，與本案亦有自然之關連性，被告
    2 人及其辯護人於準備程序迄至本案言詞辯論終結，均不爭
    執該等卷證之證據能力或提出關於證據能力之聲明異議（見
    本院卷第41頁反面、第42、151 頁筆錄），且卷內之文書證
    據，亦無刑事訴訟法第159 條之4 之顯有不可信之情況或其
    他不得作為證據之情形，本院認引為證據為適當，是依刑事
    訴訟法第159 條之4 、之5 等規定，下述各該證據均有證據
    能力，均合先敘明。
參、按犯罪事實應依證據認定之，無證據不得認定犯罪事實。又
    不能證明被告犯罪者，應諭知無罪之判決，刑事訴訟法第15
    4 條第2 項、第301 條第1 項分別定有明文。所謂認定犯罪
    事實之證據，係指足以認定被告確有犯罪行為之積極證據而
    言，該項證據自須適合於被告犯罪事實之認定，始得採為斷
    罪資料，如未能發現相當證據，或證據不足以證明，自不能
    以推測或擬制之方法，以為裁判之基礎；而被告否認犯罪事
    實所持之辯解，縱屬不能成立，仍非有積極證據足以證明其
    犯罪，不能遽為有罪之認定；其以情況證據（即間接證據）
    斷罪時，尤須基於該證據在直接關係上所可證明之他項情況
    事實，本乎推理作用足以確證被告有罪，方為合法，不得徒
    憑主觀上之推想，將一般經驗上有利被告之其他合理情況逕
    予排除；且無論直接或間接證據，其為訴訟上之證明，須於
    通常一般之人均不致有所懷疑，而得確信其為真實之程度者
    ，始得據為有罪之認定，倘其證明尚未達到此一程度，而有
    合理之懷疑存在，致法院無從為有罪之確信，自應為無罪之
    判決；（最高法院40年台上字第86號、30年上字第1831號、
    32年上字第67號及76年台上字第4986號判例意旨參照）。又
    按被害人與一般證人不同，其與被告處於絕對相反之立場，
    其陳述之目的，在使被告受刑事訴追處罰，內容未必完全真
    實，證明力自較一般證人之陳述薄弱。故被害人縱立於證人
    地位而為陳述，仍應視其陳述有無瑕疵，即便其陳述無瑕疵
    可指，仍不得作為有罪判決之唯一依據，應調查其他證據以
    察其是否與事實相符，亦即仍須有補強證據以擔保其陳述之
    真實性，始得採為斷罪之依據，且應達到前揭所示毫無合理
    可疑之證明程度，方得為有罪之判決（最高法院61年台上字
    第3099號判例及94年度台上字第3326號判決意旨參照）。
肆、公訴意旨認被告2 人共同涉犯上開罪嫌，無非係以：(1)被告
    2 人之供述；(2)證人即告訴人乙○○、辛○○之指述；(3)俊
    林公司登記案卷等為其主要論據。訊據被告己○○堅詞否認
    犯行，辯稱：乙○○、辛○○是掛名股東，沒有實際出資，
    退股的事情有經過他們同意，87年1 月2 日股東臨時會確實
    有召開，股東名冊及股東臨時會議事錄均無不實等語；被告
    丙○○除承其妻己○○所述外，堅詞否認犯罪，另辯稱：其
    負責處理公司業務方面的事情，財務、變更登記等等，都是
    己○○負責，其沒有參與等詞。
伍、被告2 人無罪之理由：
一、查俊林公司於81年9 月15日獲准登記成立，成立時共有7 名
    股東：己○○（股數150,000 股，股款新臺幣--下同--15
    0 萬元）、丙○○（股數125,000 股，股款125 萬元）、
    辛○○（股數50,000股，股款50萬元）、壬○○（股數
    75,000股，股款75萬元）、乙○○（當時名為周祺欽，股
    數50,000股，股款50萬元）、張振祥（股數25,000股，股
    款25萬元）及甲○○（股數25,000股，股款25萬元），董
    事長為己○○、董事為丙○○、辛○○、監察人為壬○○；
    後該公司於82年10月18日因改選董監事而申請變更登記獲准
    ，當時之股東7 人，除壬○○退出，其股份如數由陳麗惠承
    接外，其餘股東、股數均未改變；嗣於86年12月24日，該公
    司以董事解任報備等變更為由，申請變更登記，且陳明將於
    87年1 月2 日召開股東臨時會，改選董監事（下稱系爭股東
    臨時會），並檢附辛○○、乙○○、甲○○退出，其等代表
    股數分由丁○○、林陳秀琴與陳清水承接，其餘股東（股份
    ）不變之股東名簿（下稱系爭股東名簿）辦理，而於86年12
    月31日獲准變更；後該公司隨即於87年1 月5 日檢附系爭股
    東名簿、系爭股東臨時會議事錄（於上午10時在該公司會議
    室舉行，出席股東計7 人，主席己○○、紀錄丙○○，己○○、丙○○及丁○○3 人當選董事、陳麗惠當選監察人）及
    同日董事會議事錄（上開3 名董事選舉己○○為董事長），
    向臺北市政府建設局申請變更登記，而於87年1 月8 日獲准
    變更登記。上開各節，除據被告2 人供述無誤外，證人乙○○、辛○○、張振祥、壬○○分於偵查或審理中陳稱自己係
    俊林公司原始股東無誤，另有該公司登記案卷第一冊（下同
    ）內所附之變更登記申請書、股東名簿、各該會議議事錄、
    臺北市政府建設局核准函文等件為憑，堪認上開各該申請變
    更登記流程、事項及獲准變更登記內容均查有實據。
二、偵查檢察官雖於起訴書中記載系爭股東臨時會議事錄為不實
    云云，然觀諸卷存該議事錄原件，其上僅記載前述開會時間
    、地點、出席股東人數、主席與紀錄人別、決議事項、散會
    等內容，被告2 人始終堅稱該議事錄並無任何不實，會議亦
    有召開，又因當時告訴人夫妻乙○○、辛○○已非該公司股
    東（即據86年12月31日獲准變更登記時檢附之系爭股東名簿
    上所記載，其源由詳下述），其2 人於系爭股東臨時會召開
    之際，自非出席股東7 人之1 ，更非應出席而未出席但遭被
    告2 人記載為已出席之股東，是無從以乙○○、辛○○之證
    詞證明該議事錄有何不實之處，且檢察官復未就此提出其他
    積極之證據方法說服本院該議事錄確係登載不實之公司業務
    上文書，則被告2 人所涉此部分犯嫌，積極證據已顯有不足
    ，而無從遽為對被告2 人不利之論斷。
三、關於乙○○、辛○○2 人出資及退股之情：
  (一)查乙○○雖於俊林公司成立之際登記為股東，出資額為50萬
    元，然就其出資之方式，證人乙○○於本院審理中先稱：我
    有出資5 萬股即50萬元，但到底如何出資50萬元，時間太久
    我不記得了，後來資金轉入我任職的高詮實業股份公司（下
    稱高詮公司），就是指將我的出資額從俊林公司借出來轉至
    高詮公司戶頭，作為我投資高詮公司的股金，俊林公司部分
    ，我跟己○○有口頭協議說公司如果有虧損大家一起攤，如
    果有賺錢，就將我借出來的股金乘上銀行利率後，如有剩餘
    再分給我紅利，高詮公司部分，總共投資350 萬元，其中10
    0 萬元是向庚○○借的，壬○○也許會知道這些資金轉入的
    情形（見本院卷第79頁以下筆錄）。然此部分證詞，已先與
    乙○○於偵訊中所稱：俊林公司設立登記之500 萬元「都是
    我匯入臺北大眾銀行」、「全都是我出資的」等語（見96年
    度他字第7256號卷第30頁筆錄）有所不符，且經辯護人提出
    該分行於俊林公司成立後之隔年（82年）8 月26日方核准設
    立之公司基本資料查詢（見96年度偵字第21262 號卷第17頁
    ），以彈劾乙○○偵查中所述，就此於審理中詰之乙○○，
    其又改稱：我記錯了，我說500 萬元是我出資的，其實是指
    500 萬元都是透過我的關係去找來的云云，其前後證詞明顯
    矛盾，是否可信，已非無疑；此外，本院傳訊其所稱知悉俊
    林公司股金轉入投資高詮公司之壬○○及庚○○到庭作證並
    與乙○○隔離訊問、互相對質，壬○○稱不清楚乙○○之出
    資情形，只知道乙○○有入股高詮公司當股東，但乙○○入
    庭後卻自承「我是先出資350 萬元當高詮公司股東後，俊林
    公司才成立」（見本院卷第121 頁反面筆錄），明顯推翻自
    己前次所稱是將俊林公司出資額借出轉投資高詮公司之說法
    ，而庚○○亦當庭否認有借100 萬元給乙○○，且稱乙○○
    係己○○的朋友，自己與他不熟（見本院卷第122 頁筆錄）
    ，此與乙○○所謂印象中有借這筆錢之證詞仍有不符；再雖
    乙○○之妻辛○○於俊林公司成立之際亦登記為股東，出資
    額亦為50萬元，然辛○○就其出資情形自承均係交由乙○○
    處理，其所知均係經由乙○○之轉知，且乙○○曾告知「俊
    林公司的出資沒有實際到位，至於是全部沒有到位，還是部
    分沒有到位，我不清楚」，待乙○○入庭後，乙○○方結證
    稱：辛○○有給我一筆錢，我拿去投資高詮公司，我和己○○協議過我跟辛○○投資俊林公司的部分，是公司有賺錢就
    扣掉利息錢分紅利給我們，但俊林公司從來沒有跟我們結算
    過到底公司是轉或賠，「（問：所以根據你現在所述，你及
    辛○○從來沒有匯款或交付現金或以任何金錢支付之方式，
    出資擔任俊林公司股東，而是你今天所述己○○口頭同意的
    利息扣抵方式出資？）是的」（見本院卷第125 、126 頁筆
    錄），然此又與乙○○前揭所謂出資後借出來算利息再於紅
    利中扣除之情迥然有別，且乙○○大費周章覓得甲○○等人
    入股後，卻對於與己及妻辛○○投資切身利害直接相關之公
    司盈虧毫不關心、從未過問或要求會算，亦顯然有悖於常情
    事理，已堪認乙○○上開歷次指述，前後矛盾、多次更易其
    詞、又違背經驗法則，在證明力上，實具有嚴重之瑕疵，況
    乙○○與辛○○始終無法提出其2 人確有實際出資或曾與己○○有所協議之書面證據佐證其等所述為真，因而缺乏足夠
    之補強證據，雖辛○○陳稱自己有當過俊林公司獲得在銀行
    開立信用狀額度之連帶保證人，且經本院查得第一商業銀行
    （下稱第一銀行）仁和分行確曾於82年2 月2 日核准俊林公
    司開發遠期國外信用狀額度美金10萬元，己○○、壬○○、
    張振祥、辛○○及丙○○5 人擔任契約連帶保證人（見本院
    卷第144 、145 頁之銀行函文及保證書影本），然此發生在
    後之事實，與辛○○有無在81年9 月間俊林公司成立之際實
    際出資擔任股東，尚乏直接且足夠之因果關連，檢察官就此
    亦未進一步舉證，是仍難據以補強乙○○證詞之可信度至毫
    無合理懷疑之證明程度。
  (二)另被告2 人除屢屢否認有乙○○所稱公司成立時或成立後關
    於出資額免付或借出之口頭協議外，被告己○○更進一步陳
    稱：當初為了應付俊林公司申請成立時500 萬元登記資本額
    之驗資（按此部分違反公司法之犯嫌，未據檢察官起訴，且
    已罹於時效，於此不予贅述），先向壬○○借200 萬元，再
    向戊○○借200 萬元，我自己出100 萬元，驗完後，就在同
    一天將各200 萬元匯還給壬○○及戊○○，另匯出90萬元入
    我自己的帳戶，僅保留10萬元在俊林公司帳戶內等語甚詳，
    並提出第一銀行匯款申請書代收入傳票共3 紙以佐其說（見
    上開偵字卷第14至16頁），經核該等傳票上匯款日期（81年
    9 月14日）、受款人、金額等內容均與己○○供詞相符，並
    有俊林公司登記案卷中俊林公司籌備處名義之活期存款存摺
    封面與內頁明細及第一銀行中崙分行函覆該帳戶之交易往來
    明細（見本院卷第14、60頁）可互為對照，堪認該公司（籌
    備處）帳戶確於81年9 月8 日有一筆現金500 萬元之存入，
    又於同年月14日有一筆現金490 萬元之領出，而與俊林公司
    於同年月10日以500 萬元銀行存款之資產申請設立登記獲准
    之事，在時序及金額上具有明顯之關連，雖壬○○及戊○○
    於本院審理中均稱不記得有此筆借款與還款，然觀諸其等證
    詞，或因時間久遠而不復記憶，或因此一墊款供驗資之事涉
    及刑責難免有所保留，且上開傳票影本從主管、會計、記帳
    、製票均核章明確、收訖戳記連續（1442至1444），又係整
    本傳票影印所得而非單張影本，實難認有何偽造或變造之處
    ，乙○○與辛○○又均當庭坦認該500 萬元之存入與490 萬
    元之領出，與其2 人均無直接相關（見本院卷第150 頁反面
    筆錄），則仍無從僅因壬○○及戊○○之審理中證詞而否定
    被告己○○上開供詞之可信度，相較於乙○○存有明顯瑕疵
    之歷次證詞，辛○○又均係透過乙○○之轉知瞭解有關俊林
    公司之投資事宜，而非親身有所見聞，被告2 人供稱乙○○
    及辛○○僅係掛名股東並未實際出資乙節，當屬可信。
  (三)再就上開「一、」所述股權變動之源由而言，壬○○及甲○○之退股部分，壬○○證稱其在俊林公司成立後約一年就告
    訴己○○說要退股，詳細日期不記得，也沒有什麼流程，就
    是己○○退還股款，可能是開票或是匯款；甲○○則證稱其
    透過乙○○而同意投資俊林公司，就是乙○○來詢問其是否
    要入股，其說好，但入股之後過一、兩年左右，己○○打電
    話來說乙○○退股了，「而我當初就是因為乙○○才投資俊
    林公司，己○○問我要不要也退股，我說好」，己○○就將
    其出資額匯入其銀行帳戶且有加計利息，並自承當時並沒有
    簽任何書面，但事後有簽一份退股的證明文件（按即本院卷
    第94頁甲○○於96年7 月12日補簽之股權轉讓同意書，以上
    證人證詞依序見同卷第120 頁以下及第75頁以下筆錄）。比
    對俊林公司登記案卷中之書證可知，該公司於82年10月間申
    請變更登記所檢附之股東名簿中，壬○○已非股東，當係其
    所述俊林公司成立後約一年即退股之故，而俊林公司於86年
    12月間及87年1 月間申請變更登記所檢附之系爭股東名簿中
    ，甲○○亦非股東，且俊林公司83年6 月間申請遷址變更登
    記後迄至86年12月間即無任何申請變更登記之紀錄，佐以甲○○上開證述退股之時間，當認俊林公司係遲至86年12月間
    因解任、改選董監事申請變更登記而一併辦理甲○○退股登
    記。雖上開所述，均無法因此直接證實乙○○與辛○○有無
    同意退股？然據壬○○及甲○○所言之退股方式可知，其等
    均係直接與被告己○○口頭達成退股協議，再由己○○負責
    處理股款退還之事宜，彼此均未要求任何書面留底為憑，且
    承前所述，乙○○之所以對公司盈虧不多過問，當係其與辛○○僅為掛名股東之故（即前揭辛○○所稱乙○○告知資金
    並未到位之說），則若乙○○係比照壬○○及甲○○之模式
    ，代表自己與辛○○口頭與被告己○○達成協議同意退股，
    而未要求俊林公司方面出具任何書面證明，以其尚且無須退
    還股款或加計利息之入股方式觀之，並非不可想像，況甲○○亦謂同意退股前己○○有告知乙○○退股了，果若此事非
    真，如甲○○欲就此詢問邀其入股之乙○○以決定自己是否
    一併辦理退股，乙○○便可知悉己○○謊稱此事來說服甲○○退股，更可進一步向己○○要求確認自身股東身分之存在
    ，己○○未經乙○○夫妻同意即將其2 人股權易手之目的又
    將如何達成？凡此，相較於乙○○前揭瑕疵明顯又乏補強證
    據之指述，均難排除乙○○曾代表其與辛○○同意退股，因
    而由被告等在系爭股東名簿上將其2 人除名之情為真之可能
    性，檢察官又別無提出積極證據排除此一可能，自難置此有
    利於被告2 人之事實於不顧而謂其等就系爭股東名簿之業務
    上文書登載不實之有罪證據已足，更難謂其2 人後續所為之
    申請變更登記乃明知不實而仍故使公務員登載不實。
  (四)承上，本案既已無從排除乙○○同意被告2 人辦理其與辛○○之退股之可能性，卷存各該證據方法又足以證實俊林公司
    申請設立登記之際供驗資之500 萬元及數日後旋即領出之49
    0 萬元悉與乙○○夫妻無關，自無另行查證上開銀行傳票中
    所記載戊○○有無在松山某分行開戶、是否有200 萬元款項
    匯入之必要，故未如檢察官所聲請而為調查，附此敘明。
陸、綜上所述，公訴人所稱系爭股東臨時會議事錄，並無任何登
    載不實之處，另系爭股東名簿，在乙○○與辛○○並未實際
    出資，僅係掛名股東之情況下，尚無法排除被告2 人所辯乙○○代表自己與辛○○口頭同意辦理退股之可能性，公訴人
    僅以乙○○瑕疵明顯、辛○○過於間接之指訴及俊林公司登
    記案卷內之書證為憑，尚無法達到通常一般人均不致於有所
    懷疑之證明程度，且公訴人又無其他積極舉證，參照首揭法
    律明文、判例意旨，「罪證有疑，利歸被告」，既不能證明
    其等有公訴人所指之犯罪，自應為其2 人均無罪之諭知。
據上論斷，應依刑事訴訟法第284 條之1 、第301 條第1 項，判
決如主文。
本案經檢察官林冠佑到庭執行職務。
中    華    民    國    98    年    8     月    5     日
                  刑事第五庭  法  官  吳勇毅
上正本證明與原本無異。
如不服本判決應於收受送達後10日內向本院提出上訴書狀，並應
敘述具體理由；其未敘述上訴理由者，應於上訴期間屆滿後20日
內向本院補提理由書（均須按他造當事人之人數附繕本）「切勿
逕送上級法院」。告訴人或被害人如對於本判決不服者，應具備
理由請求檢察官上訴，其上訴期間之計算係以檢察官收受判決正
本之日期為準。
                              書記官  游秀珠
中    華    民    國    98    年    8     月    6     日


司法院資訊處製作；財團法人民間司法改革基金會備份。
